【裁判字號】    95,訴,24
【裁判日期】    950719
【裁判案由】    侵權行為損害賠償
【裁判全文】
臺灣高等法院民事判決                    95年度訴字第24號
原      告  庚○○○
            丁○○
            丙○○
            己○○
            戊○○
共      同
訴訟代理人  施小凡律師
被      告  甲○○
被      告  揚程營造股份有限公司
法定代理人  乙○○
上列當事人間因侵權行為損害賠償事件，原告為訴之變更，本院
於中華民國95年7月5日言詞辯論終結，判決如下：
    主      文
被告等應連帶給付，原告庚○○○新臺幣壹拾玖萬捌仟陸佰陸拾
柒元、原告丁○○新臺幣壹拾參萬伍仟壹佰伍拾元、原告丙○○
新臺幣壹拾貳萬伍仟元、原告己○○新臺幣壹拾貳萬伍仟元、原
告戊○○新臺幣壹拾貳萬伍仟元，並各均自民國九十五年一月二
十六日起，至清償日止，按年息百分之五計算之利息。
原告其餘之訴駁回。
訴訟費用由被告連帶負擔二分之一，餘由原告負擔。
假執行之聲請駁回。
    事      實
甲、原告方面：
一、聲明：
  (一)被告等應連帶給付原告庚○○○新臺幣（下同）999,167 元
    ，及自附帶民事訴訟起訴狀繕本送達被告翌日起至清償日止
    ，按年息5%之利息。
  (二)被告等應連帶給付原告丁○○135,150 元，及自附帶民事訴
    訟起訴狀繕本送達被告翌日起至清償日止，按年息5%之利息
    。
  (三)被告等應連帶給付原告丙○○125,000 元，及自附帶民事訴
    訟起訴狀繕本送達被告翌日起至清償日止，按年息5%之利息
    。
  (四)被告等應連帶給付原告己○○125,000 元，及自附帶民事訴
    訟起訴狀繕本送達被告翌日起至清償日止，按年息5%之利息
    。
  (五)被告等應連帶給付原告戊○○125,000 元，及自附帶民事訴
    訟起訴狀繕本送達被告翌日起至清償日止，按年息5%之利息
    。
  (六)第一項至第五項之請求，原告等願供擔保，請准宣告假執行
    。
二、陳述：
  (一)被告甲○○（下稱甲○○）係板模工人，平常即以駕駛登記
    於被告揚程營造有限公司（下稱揚程公司）名下之車牌號碼
    6535－FP號自用小貨車載送板模為附隨業務，為從事駕駛為
    附隨業務之人。緣其無駕駛執照，於民國（下同）93年4 月
    8 日16時許，駕駛上揭自小貨車搭載工人李文金及拆卸之板
    模欲返回桃園縣大溪鎮○○○街41巷16號住處，而沿楊梅鎮
    ○○路外側車道由新竹往楊梅（南往北）方向行駛，行至楊
    梅鎮○○路近楊湖路口處，本應注意汽車行駛時，應注意兩
    車併行之間隔，並隨時採取必要之安全措施，於變換車道時
    ，應注意安全距離，該處行車速限不得超過時速50公里，且
    依當時之路況，天候係陰天，有日間自然光線，且路面為乾
    燥之柏油路面，無障礙物、無缺陷、視距良好，並無不能注
    意之情事，竟疏未注意，貿然以時速61公里左右之速度前行
    ，於進入中山路與楊湖路交岔路口後，由外側車道變換至中
    間車道行駛，復未注意左側前方同向中間車道車輛之車前狀
    況，以及與左側車輛保持安全間隔，致所駕駛之自小貨車左
    側車身左前方擋泥板及與車斗接近地方，以及左側後輪擦撞
    同方向行駛於左側（中間車道）由鍾文亮騎乘之車牌號碼GY
    Z－785號重型機車直行車之右側車身及鍾文亮身體，鍾文亮
    因而失控致機車向左前方中央分向島槽劃線方位滑出，人車
    分離倒地，使鍾文亮因而受有頭部外傷併顱內出血、右側膝
    部擦傷、右小腿擦傷、雙側眼眶上部瘀傷、下頦部擦傷、臉
    、頭皮及頸之挫傷，經甲○○下車查看，隨即於同日16時4
    分54秒撥打110 報案，並於肇事後，在未經有偵查權之機關
    或公務員發覺為犯嫌前，向到場處理事故之警員黃榮源自首
    其為肇事者而接受裁判，又於同日16時5分18秒分別撥打119
    通知救護車將鍾文亮送醫，惟鍾文亮仍於同年4月8日20時30
    分許不治死亡。經臺灣桃園地方法院以業務上過失致人於死
    ，處有期徒刑一年。
  (二)原告庚○○○為鍾文亮之配偶，原告丁○○、丙○○、己○
    ○、戊○○為鍾文亮之子女，甲○○受僱於揚程公司因業務
    過失致鍾文亮死亡，對原告應負連帶賠償責任。
  (三)原告四人之教育程度、職業與財產狀況為：庚○○○58歲，
    小學學歷，無收入、不動產，毋須扶養他人；丁○○33歲，
    大學畢業，為資訊業雇員，月收入65,000元，有公寓與持分
    3分之1之不動產二筆，須扶養母親庚○○○，有房屋貸款
    300 萬元；丙○○31歲，專科畢業，為製造業雇員，月收入
    31,000元，有持分3分之1之不動產一筆，毋須撫養他人，有
    房屋貸款150 萬元及信用貸款60萬元；己○○30歲，高職畢
    業，無工作，有持分3分之1之不動產一筆，結婚育有一女，
    曾患重大疾病，持殘障手冊及重病卡；戊○○28歲，高職畢
    業，為營造業雇員。月收入25,000元無不動產，已結婚育有
    二子，與丈夫共同扶養子女與公婆。原告四人分別有存款
    25,000元、600,000元、70,000元、280,000元、40,000元。
  (四)因鍾文亮受不法侵害致死，為此原告庚○○○支出醫療費用
    3,000元、殯葬費396,167元，並請求非財產上損害2,000,00
    0元；原告丁○○支出殯葬費10,150 元，並請求非財產上損
    害125,000 元；原告丙○○、己○○、戊○○各請求非財產
    上損害125,000元，依據民法第184條第1項、第192條、第19
    4條規定，求為判決如聲明所示。
三、證據：提出天成醫院住院醫療費用收據1件、殯葬費收據9件
    、甲○○92年度綜合所得稅各類所得資料清單及財產歸屬資
    料清單各1 件、甲○○所有之不動產桃園縣大溪鎮○○○段
    464-7地號 、大溪鎮○○段547地號土地登記謄本及同段547
    建號建物登記謄本各1 件（以上均為影本）為證。
乙、被告甲○○方面：
一、聲明：同意對方請求，但金額不同意。
二、陳述：
  (一)刑事案件上訴於最高法院審理中，尚未確定。
  (二)甲○○不識字，以打零工為生，日薪一千多元，名下有不動
    產價值二百多萬，被原告假扣押中，沒有存款，須扶養妻子
    ，有一名子女就讀大學中。願以80萬元和解，先付30萬元，
    餘款分期給付。
三、證據：提出臺灣銀行就學貸款放出查詢單、國泰人壽保險股
    份有限公司擔保放款利息收據各1件正本為證。
丙、被告揚程營造有限公司方面：
一、聲明：原告之訴駁回。
二、陳述：甲○○並非揚程公司員工，92年左右甲○○有於揚程
    公司承包工程中做零工，但揚程公司沒有申報其薪資所得。
    揚程公司每年營業額2,100至2,200萬元。
三、證據：提出揚程公司綜合所得稅各類所得網路申報回執聯及
    93年度各類所得扣繳暨免扣繳憑單申報書併附扣繳憑單1 份
    、甲○○向揚程公司借款之借據、甲○○出具之切結書各1
    件、甲○○開立予揚程公司本票18件（以上均為影本）為證
    。
丁、本院依職權調閱本院94年度交上訴字第155 號過失致死案件
    原卷5宗。
    理      由
甲、程序部分：
    按訴狀送達後，原告不得將原訴變更或追加他訴。但擴張或
    減縮應受判決事項之聲明者，不在此限，民事訴訟法第255
    條第1項第3款定有明文。原告原請求對造應連帶給付庚○○
    ○1,003,000元、丁○○125,000元、丙○○125,000元 、己
    ○○125,000元、戊○○125,000元之本息，嗣擴張及減縮部
    分聲明請求為：被告應連帶給付庚○○○999,167元 、丁○
    ○135,150元、丙○○125,000元、己○○125,000元 、戊○
    ○125,000元之本息 ，（本院卷第35至36頁），核屬擴張及
    減縮應受判決事項之聲明，與前開規定相符，應予准許，合
    先敘明；
乙、實體部分：
一、按因故意或過失不法侵害他人之權利者，負損害賠償責任。
    故意以背於善良風俗之方法，加損害於他人者亦同。民法第
    184條第1項定有明文。又附帶民事訴訟經移送民事庭後，即
    屬獨立民事訴訟，其移送後之訴訟程序，應適用民事訴訟法
    ，刑事訴訟所調查之證據，及刑事訴訟判決所認定之事實，
    並非當然有拘束民事訴訟之效力。民事法院之自由心證，以
    未確定之刑事判決為其認定事實之資料，要不得謂為違法（
    最高法院43年台上字第95號判例及29年上字第2050號判例要
    旨可參）。經查：93年4月8日16時許，甲○○駕駛車牌號碼
    為6535－FP號自小貨車搭載工人李文金及拆卸之板模欲返回
    桃園縣大溪鎮○○○街41巷16號住處，而沿楊梅鎮○○路外
    側車道由新竹往楊梅（南往北）方向行駛，行至楊梅鎮○○
    路近楊湖路口處，以時速61公里左右之速度前行，於進入中
    山路與楊湖路交岔路口後，由外側車道變換至中間車道行駛
    ，未注意左側前方同向中間車道車輛之車前狀況，以及與左
    側車輛保持安全間隔，致所駕駛之自小貨車左側車身左前方
    擋泥板及與車斗接近地方以及左側後輪擦撞同方向行駛於左
    側（中間車道）由鍾文亮騎乘之車牌號碼GYZ－785號重型機
    車直行車之右側車身及鍾文亮身體，鍾文亮因而失控致機車
    向左前方中央分向島槽劃線方位滑出，人車分離倒地，使鍾
    文亮因而受有頭部外傷併顱內出血、右側膝部擦傷、右小腿
    擦傷、雙側眼眶上部瘀傷、下頦部擦傷、臉、頭皮及頸之挫
    傷，經將鍾文亮送醫，於同年4月8日20時30分許不治死亡。
    以上事實，經中央警察大學鑑識科學研究委員會鑑定肇事之
    原因為：「一、甲車駕駛甲○○駕6535—FP自小貨車，由新
    竹往楊梅（南往北）方向行使於桃園縣楊梅鎮○○○○○路
    之外側車道，而乙機車駕駛鍾文亮駕GYZ—785重機車，與甲
    車同方向行駛，甲車駕駛行經中山路與楊湖路口後，於由外
    側車道變換至中間車道行駛時，未注意於其左前方同方向中
    間車道之乙機車行車狀況，且未注意兩車併行之間隔，甲車
    左側車身與騎士身體擦撞，致乙機車向左前方中央方向島槽
    化線方向滑出，人車分離倒地，導致乙機車騎士受傷致死，
    為肇事原因。二、乙機車駕駛鍾文亮駕GYZ—785重機車，無
    肇事因素。」有該校94年7月6日校鑑科字第0940002144號鑑
    定書附於臺灣桃園地方法院94年度桃交簡字第66號卷宗可參
    ，而甲○○經第一、二審判決因業務上過失致人於死有罪在
    案，有臺灣桃園地方法院94年度交訴字第91號，及本院94年
    度交上訴字第155號判決附卷可參（本院卷第3至6頁反面）
    ，雖甲○○辯稱係鍾文亮撞上伊，該刑事案件上訴於最高法
    院審理中尚未確定，但原告所提附帶民事訴訟經裁定移送民
    事庭，即屬獨立之民事訴訟，經本院依職權調閱刑事各卷宗
    影印本附卷，依刑事案件所調查、鑑定之證據，本件事證已
    臻明確，揆諸首揭說明，甲○○因過失不法侵害鍾文亮致死
    ，應負侵權行為損害賠償責任，可以認定。
二、按受僱人因執行職務，不法侵害他人之權利者，由僱用人與
    行為人連帶負損害賠償責任。但選任受僱人及監督其職務之
    執行，已盡相當之注意或縱加以相當之注意而仍不免發生損
    害者，僱用人不負賠償責任。民法第188條第1項定有明文。
    民法第188條第1項所謂受僱人，並非僅限於僱傭契約所稱之
    受僱人，凡客觀上被他人使用為之服務勞務而受其監督者均
    係受僱人。又所謂受僱人因執行職務不法侵害他人之權利，
    不僅指受僱人因執行其所受命令，或委託之職務自體，或執
    行該職務所必要之行為，而不法侵害他人之權利者而言，即
    受僱人之行為，在客觀上足認為與其執行職務有關，而不法
    侵害他人之權利者，就令其為自己利益所為亦應包括在內（
    最高法院57年台上字第1663號判例、42年台上字第1224號判
    例要旨參照）。查：甲○○所駕駛車牌號碼6535—FP小貨車
    登記為揚程公司所有，有臺灣桃園地方法院檢察署93年度相
    字第664 號卷附之行車執照可稽，揚程公司之法定代理人乙
    ○○於94年8 月23日臺灣桃園地方法院94年度交訴字第91號
    刑事案件審判中證述：揚程公司承包之工程不定時會請甲○
    ○做圍欄杆、挖水溝、釘板模等工作，甲○○施工所用之板
    模有些是揚程公司所有，板模都用貨車載運，甲○○做完工
    作揚程公司即支付工資，事故發生當日，甲○○係開車去揚
    程公司承包工程之工地收板模和包裝板等語，甲○○亦自承
    其職業為釘板模，開貨車係載運板模至工作地點，肇事當日
    受僱於揚程公司等語，以上有該日審判筆錄可憑，揆諸首揭
    判例意旨，甲○○於客觀上被揚程公司使用為之服務勞務而
    受其監督，為揚程公司之受僱人，可以認定。揚程公司辯稱
    甲○○非公司員工云云，尚非可採。甲○○於93年4月8日16
    時駕駛登記於揚程公司所有之小貨車載運板模途中，因未注
    意行車狀況擦撞鍾文亮騎乘之機車，致鍾文亮受傷死亡，於
    客觀上足認為與其執行職務有關。從而，甲○○受僱於揚程
    公司因執行職務不法侵害鍾文亮致死，揚程公司應與甲○○
    連帶負賠償責任。
三、按損害之發生或擴大，被害人與有過失者，法院得減輕賠償
    金額或免除之。民法第217 條定有明文。查中央警察大學鑑
    識科學研究委員會就本件肇事重建內容及碰撞地點與過程分
    析略以：碰撞前車輛運行軌跡推定甲車（甲○○駕駛）於楊
    梅鎮○○路，由新竹往楊梅（南往北）方向之路段行使，乙
    機車（鍾文亮駕駛）經研判係與甲車同方向，甲車行經交岔
    路口後，由外側車道往中間車道（第二車道）變換車道行駛
    時，於中間車道上車身左側與乙機車車身右側擦撞，導致機
    車車頭向左偏向，而車身重心向右傾斜後倒地，而人車繼續
    往左前滑出後人車分離，乙機車騎士橫躺於內側車道上，傷
    重致死。鑑定肇事之原因為：「一、甲車駕駛甲○○駕6535
    —FP自小貨車，由新竹往楊梅（南往北）方向行使於桃園縣
    楊梅鎮○○○○○路之外側車道，而乙機車駕駛鍾文亮駕GY
    Z—785重機車，與甲車同方向行駛，甲車駕駛行經中山路與
    楊湖路口後，於由外側車道變換至中間車道行駛時，未注意
    於其左前方同方向中間車道之乙機車行車狀況，且未注意兩
    車併行之間隔，甲車左側車身與騎士身體擦撞，致乙機車向
    左前方中央方向島槽化線方向滑出，人車分離倒地，導致乙
    機車騎士受傷致死，為肇事原因。二、乙機車駕駛鍾文亮駕
    GYZ—785重機車，無肇事因素。」有該校94年7月6日校鑑科
    字第0940002144號鑑定書在卷可按。是以，被害人鍾文亮於
    本件損害之發生，並無過失，則甲○○及揚程公司之損害賠
    償不能減輕，甲○○雖辯稱係鍾文亮騎車撞上伊云云，與前
    開鑑定結果不符，尚非可採。
四、按不法侵害他人致死者，對於支出醫療及增加生活上需要之
    費用或殯葬費之人，亦應負損害賠償責任。不法侵害他人致
    死者，被害人之父母子女及配偶，雖非財產上之損害，亦得
    請求賠償相當之金額。民法第192條第1 項、第194條定有明
    文。受僱人因執行職務，不法侵害他人致死者，被害人之父
    、母、子、女及配偶受有非財產上之損害，依民法第194 條
    及第188條第1項規定，請求受僱人及其僱用人連帶賠償相當
    金額之慰撫金時，法院對於慰撫金之量定，應斟酌該受僱人
    及應負連帶賠償責任之僱用人，並被害人暨其父、母、子、
    女及配偶之身分、地位及經濟狀況等關係定之，不得僅以被
    害人與實施侵權行為之受僱人之資力為衡量之標準。此有最
    高法院76年台上字第1908號判例要旨可供參照。甲○○因執
    行職務不法侵害鍾文亮致死，應與揚程公司連帶負損害賠償
    責任，既已認定，茲所應審酌者，為原告所得請求賠償之項
    目及金額，爰分述如下：
  (一)醫療費部分：
    鍾文亮因交通事故送至天成醫院治療，支出醫療費用3,132
    元，有住院醫療費用收據附卷可稽（本院卷第38頁），原告
    庚○○○主張其支出醫療費用3,000 元，為對造所不爭執（
    本院卷第63頁），是以，原告庚○○○請求賠償醫療費用
    3,000 元，應予准許。
  (二)殯葬費部分：
    原告庚○○○及丁○○主張因鍾文亮死亡分別支出殯葬費39
    6,167元、10,150元，提出收據9紙，其中庚○○○於觀自在
    素食餐廳支出便餐費用87,500元之收據未載明日期，難認該
    費用與殯葬有關，93年4月23日收據中所載煙、酒各支出
    7,000元、6,000元非殯葬必要費用，其餘棺木、棺間用品、
    乾冰、靈車等費用63,000元，喪禮雜項物品、頭七至對年法
    事、道士金、私錢、法事布棚等費用119,877元 ，戶籍謄本
    費用330元，公祭式場用品、公祭祭品等費用81,860元 、墓
    地清理費用30,000元 、燒香用品費用600元、桃園縣楊梅鎮
    公所第五公墓使用費7,000元、訃文及謝文費用3,150元（本
    院卷第39至42頁），核與一般殯葬儀式及行政登記有關，為
    殯葬之必要費用，應予准許。
  (三)精神慰藉金部分：
    鍾文亮於事故發生當日送醫不治死亡，原告為其配偶、子女
    確受極大精神痛若，本院斟酌實際情況，及兩造之身分、地
    位、經濟能力等，認為原告庚○○○請求1,300,000 元，原
    告丁○○、丙○○、己○○、戊○○各請求125,000 元，為
    適當，逾此數額之請求，為無理由。
  (四)綜上事證，原告基於侵權行為之損害賠償請求權，請求甲○
    ○及揚程公司連帶賠償庚○○○1,598,667 元（計算式為：
    3,000＋295,667＋1,300,000＝1,598,667）、丁○○
    135,150 元（計算式為：10,150＋125,000＝135,150），及
    丙○○、己○○、戊○○各125,000 元，並均自附帶民事起
    訴狀繕本送達翌日即95年1 月26日起，有送達證書二件附於
    本院95年度交附民字第4 號卷可稽（第4、5頁），至清償日
    止，依法定利率計算之遲延利息部分，洵屬正當，應予准許
    。逾此部分之請求，為無理由，應予駁回。
五、按保險人依本法規定給付之保險金，視為加害人或被保險人
    損害賠償金額之一部份；加害人或被保險人受賠償請求時，
    得扣除之。強制汽車責任保險法第30條定有明文。查鍾文亮
    死亡後，原告庚○○○已受領強制汽車責任之保險理賠金
    140 萬元，已據其陳明（本院卷第36、63頁），則依據上開
    規定，庚○○○已受領之強制汽車責任保險理賠金140 萬元
    ，視為甲○○應負損害賠償金額之一部分，此部分之金額應
    自庚○○○得請求賠償之金額中扣除，從而，庚○○○得請
    求賠償之金額為198,667元（計算式為：1,598,667－
    1,400,000＝198,667）。
六、甲○○因執行職務不法侵害鍾文亮致死，應與僱用人揚程公
    司負連帶賠償責任，庚○○○所受醫療費、殯葬費及非財產
    上之損害，扣除已領取之強制汽車責任保險金後，得請求被
    告連帶賠償198,667 元；丁○○所受殯葬費及非財產上之損
    害，得請求被告連帶賠償135,150 元；丙○○、己○○及戊
    ○○所受非財產上之損害，得請求被告連帶賠償各125,000
    元。
七、本件訴訟標的金額未逾150萬元，本院判決後不得上訴第三
    審，無庸為假執行之宣告，原告假執行之聲請應予駁回。
八、本件事證已臻明確，兩造其餘攻擊防禦方法及未經援用之舉
    證，經審酌核與本件判決結果不生影響，不再一一論述，附
    此敘明。
九、據上論結：本件庚○○○之訴，為一部有理由，一部無理由
    ，丁○○、丙○○、己○○、戊○○之訴為有理由，依民事
    訴訟法第78條、第79條但書、第85條第1項、第2項，判決如
    主文。
中    華    民    國    95    年    7     月    19    日
                  民事第二庭  審判長法  官  吳謙仁
                                    法  官  蘇瑞華
                                    法  官  李瓊蔭
正本係照原本作成。
不得上訴。
中    華    民    國    95    年    7     月    20    日
                                    書記官  王才生


司法院資訊處製作；財團法人民間司法改革基金會備份。
